【裁判字號】    90,訴,337
【裁判日期】    900604
【裁判案由】    違反稅捐稽徵法等
【裁判全文】
臺灣臺南地方法院刑事判決                            九十年度訴字第三三七號
    公  訴  人  臺灣台南地方法院檢察署檢察官
    被      告  乙○○
                丙○○
    共      同
    選任辯護人  林國明
右列被告等因違反稅捐稽徵法等案件，經檢察官提起公訴（八十九年度偵字第一二二
四七號、第一三０一八號），本院判決如左：
    主  文
乙○○共同行使偽造私文書，足以生損害於公眾及他人，處有期徒刑陸月，如易科罰
金，以參佰元折算壹日，緩刑參年。偽造之「甘雪慧」印章壹枚、財豐企業有限公司
八十七年度工資表上所示「甘雪慧」之印文壹拾貳枚及偽造之「甘雪慧」八十七年度
各類所得扣繳暨免扣繳憑單壹紙，均沒收。
丙○○財豐企業有限公司負責人為納稅義務人以不正當方法逃漏稅捐，處有期徒刑肆
月，如易科罰金，以參佰元折算壹日；又共同行使偽造私文書，足以生損害於公眾及
他人，處有期徒刑肆月，如易科罰金，以參佰元折算壹日，偽造之「甘雪慧」印章壹
枚、財豐企業有限公司八十七年度工資表上所示「甘雪慧」之印文壹拾貳枚及偽造之
「甘雪慧」八十七年度各類所得扣繳暨免扣繳憑單壹紙，均沒收。應執行有期徒刑陸
月，如易科罰金，以參佰元折算壹日，緩刑參年。偽造之「甘雪慧」印章壹枚、財豐
企業有限公司八十七年度工資表上所示「甘雪慧」之印文壹拾貳枚及偽造之「甘雪慧
」八十七年度各類所得扣繳暨免扣繳憑單壹紙，均沒收。
    事  實
一、乙○○與丙○○為甥舅關係。丙○○為台南縣麻豆鎮○○街四三號一樓財豐企業
    有限公司（下稱財豐公司）負責人，乙○○則係財豐公司負責財務報稅之人，二
    人均為從事業務之人。丙○○思為納稅義務人財豐公司逃漏營利事業所得稅，乙○○為幫助財豐公司逃漏營利事業所得稅，二人均明知甘雪慧（已於民國八十九
    年七月十四日更名為甲○○）在八十七年（起訴書誤載為八十八年）間並未在上
    開公司工作或領取薪資，竟基於共同之犯意聯絡，未經甘雪慧之同意，於八十八
    年（起訴書誤載為八十九年）初，由乙○○在台中市○○路附近，以新台幣（下
    同）二千元至三千元不等之代價向一年籍不詳之「廖顯敦」購得甘雪慧年籍資料
    後，先利用不知情之人偽刻甘雪慧之印章，繼而於八十八年一月底，由乙○○在
    上開公司業務上製作之工資表上虛列甘雪慧自八十七年一月份起至同年十二月份
    止，每月所支領之工資共計十七萬五千元，並於其上逐月蓋用上開偽刻之印章，
    偽造甘雪慧已領取工資之證明，製作不實之工資表作為會計憑證，且在業務上製
    作各類所得扣繳暨免扣繳憑單上，虛偽填製甘雪慧於八十七年間在前開公司領有
    十七萬五千元之薪資後，向財政部台灣省南區國稅局佳里稽徵所提出申報，足以
    生損害於甘雪慧及稅捐稽徵機關對於稅捐稽徵之正確性，並因此不正當方法而逃
    漏該公司八十七年度之營利事業所得稅。
二、案經甲○○訴由臺灣南投地方法院檢察署呈請臺灣高等法院檢察署令核轉臺灣台
    南地方法院檢察署檢察官自動檢舉偵查起訴。
    理  由
一、右揭事實業據被告乙○○、丙○○於本院審理時坦承不諱，核與告訴人甲○○到
    庭指訴之情節相符，並有各類所得扣繳暨免扣繳憑單、綜合所得稅各類所得查詢
    清單、勞工保險卡、勞工保險退保申報表等影本各一份在卷可稽，被告自白與事
    實相符，本件事證明確，被告等犯行洵堪認定。
二、按公司為法人，公司負責人為自然人，二者在法律上並非同一人格主體。公司負
    責人為公司之代表，其為公司所為行為，應由公司負責。故公司負責人為公司以
    不正當方法逃漏稅捐，因納稅義務人為公司，其所觸犯稅捐稽徵法第四十一條之
    罪之犯罪或受罰主體，仍為公司，而非公司負責人，僅因公司於事實上無從擔負
    自由刑之責任，基於刑事政策上之考慮，同法第四十七條第一款將納稅義務人之
    公司應處徒刑之規定，轉嫁於公司負責人。是公司負責人依該條款而適用徒刑之
    處罰，乃屬代罰之性質，並非因其本身之犯罪而負行為責任。又稅捐稽徵法第四
    十七條第一款所定之公司負責人應受處罰，既係自同法第四十一條轉嫁而來，此
    一處罰主體專指公司負責人而言，並非對實施犯罪行為者所為之規定，故非公司
    之負責人，其縱有參與公司逃漏稅捐之行為，應僅成立同法第四十三條第一項之
    幫助犯，尚無與公司負責人共同實施而共犯該罪責之可言。查被告丙○○為財豐
    公司負責人，被告乙○○係該公司負責財務報稅之人，其二人為納稅義務人之財
    豐公司以不正當方法逃漏稅捐，核被告丙○○所為係犯稅捐稽徵法第四十七條第
    一款、第四十一條之公司負責人為納稅義務人以不正當方法逃漏稅捐罪；被告乙○○所為係犯同法第四十三條第一項之幫助犯，公訴意旨認被告乙○○應依稅捐
    稽徵法第四十一條處斷，尚有未洽，惟起訴事實相同，爰依法變更起訴法條。次
    按刑法上所謂文書，指記載人之一定意思或觀念之有體物，其存在之形式，自具
    有多樣性，一份文件未必僅成立一種文書，時或存在多種文書之效力，而公司之
    工資表既係該為公司從事工作之人向公司報領工資而製作之文書，則其上登載工
    作人之姓名、性別、住址、身分證統一號碼、工數、工資率、金額、扣繳金額等
    事項，係屬業務上作成之文書，而該等表上最右「蓋章」欄，既經蓋上工作人印
    章顯現該工作人印文，依習慣足以表示該工作人已領取工資之證明，而具有收據
    之作用，是被告二人未經甘雪慧之同意，在財豐公司業務上製作之工資表上虛列
    甘雪慧每月所支領之工資，並於其上逐月蓋用上開偽刻之印章，偽造甘雪慧已領
    取工資之證明，製作不實之工資表作為會計憑證，並在業務上製作各類所得扣繳
    暨免扣繳憑單上虛偽填製甘雪慧領有十七萬五千元之薪津後，持以提出申報，核
    被告二人所為，均係犯刑法第二百十六條、第二百十條、第二百十五條之行使偽
    造私文書罪、行使業務上登載不實文書罪及商業會計法第七十一條第一款之以明
    知為不實事項而填製會計憑證罪，公訴人就被告二人所犯行使偽造私文書罪部分
    ，於起訴法條雖未論及，另就被告製作不實之工資表作為會計憑證部分誤認應依
    商業會計法第七十一條第二款處斷，惟起訴事實已記載明確，且屬裁判上一罪關
    係，自為本院審理論究範圍。其等偽造印章為偽造私文書之階段行為，不另論罪
    ，又其二人偽造私文書、業務登載不實文書之低度行為為行使偽造私文書、行使
    業務登載不實文書之高度行為所吸收，僅論以行使偽造私文書罪、行使業務上登
    載不實文書罪。被告二人就行使偽造私文書罪、行使業務上登載不實文書罪及以
    明知為不實事項而填製會計憑證罪部分具有犯意聯絡及行為分擔，均為共同正犯
    。被告乙○○所犯上開幫助納稅義務人以不正當方法逃漏稅捐罪、行使偽造私文
    書罪、行使業務上登載不實文書罪及以明知為不實事項而填製會計憑證罪之間；
    被告丙○○所犯上開行使偽造私文書罪、行使業務上登載不實文書罪及以明知為
    不實事項而填製會計憑證罪之間，均有方法結果之牽連關係，依法均應從情節較
    重之行使偽造私文書罪處斷。又刑法第五十五條所規定之牽連犯，必須同一人犯
    一罪而其方法或結果行為另犯他罪名，始克相當，亦即必須同一犯罪主體之二個
    以上犯罪行為間，具有目的與方法、或目的與結果之關係，始得從一重處斷，查
    被告丙○○為納稅義務人之財豐公司以不正當方法逃漏稅捐，既非稅捐稽徵法第
    四十一條之犯罪或受罰主體，僅依同法第四十七條第一款之規定，代替公司受徒
    刑之處罰，其所犯上開公司負責人為納稅義務人以不正當方法逃漏稅捐罪自與其
    本身為犯罪主體所犯之前開其他罪名間，不具牽連犯關係，應予分論併罰，公訴
    人認與其他罪名間有方法結果之牽連關係，為牽連犯，容有未洽，併予敘明。爰
    審酌被告二人各自犯罪之動機、手段、所生損害尚輕等一切情狀，分別量處如主
    文所示之刑，並均諭知易科罰金之折算標準，另就被告丙○○部分定其應執行之
    刑，以示懲儆。末查被告二人前均未曾受有期徒刑以上刑之宣告，有臺灣高等法
    院被告全國前案紀錄表在卷可按，其二人因一時失慮，偶罹刑典，惟嗣後已與告
    訴人達成和解並賠償其損失，有和解書一紙附卷可稽，告訴人並到庭請求給予被
    告二人自新機會，被告二人經此偵審程序及刑之宣告後，應知警惕當無再犯之虞
    ，所宣告之刑，本院認以均暫不執行為適當，爰均併為宣告緩刑三年，以啟自新
    。偽造「甘雪慧」之印章一枚、財豐企業有限公司八十七年度工資表上所示「甘
    雪慧」之印文十二枚，雖未扣案亦無證據證明業已滅失，仍應依刑法第二百十九
    條之規定，併予宣告均沒收，又偽造之「甘雪慧」八十七年度各類所得扣繳暨免
    扣繳憑單一紙，係被告共犯所有且供犯罪所用之物，應依刑法第三十八條第一項
    第二款宣告沒收。
據上論斷，應依刑事訴訟法第二百九十九條第一項前段、第三百條，稅捐稽徵法第四
十七條第一款、四十一條、第四十三條第一項，商業會計法第七十一條第一款，刑法
第十一條前段、第二十八條、第二百十六條、第二百十條、第二百十五條、第五十五
條、第四十一條第一項前段、第五十一條第五款、第二百十九條、第七十四條第一款
、第三十八條第一項第二款，罰金罰鍰提高標準條例第一條前段、第二條，判決如主
文。
本案經檢察官陳明進到庭執行職務
中      華      民      國      九十      年      六      月     四     日
                                  臺灣臺南地方法院刑事第二庭
                                          法  官  張  瑛  宗
右正本證明與原本無異。
如不服本判決，應於判決送達後十日內向本院提出上訴狀( 應附繕本 )。
                                          書記官  盧  立  勇
中      華      民      國      九十      年      六      月     四     日
附錄法條
刑法第二百十六條
行使第二百十條至第二百十五條之文書者，依偽造、變造文書或登載不實事項或使登
載不實事項之規定處斷。
刑法第二百十五條
從事業務之人，明知為不實之事項，而登載於其業務上作成之文書，足以生損害於公
眾或他人者，處三年以下有期徒刑、拘役或五百元以下罰金。
刑法第二百十條
偽造、變造私文書，足以生損害於公眾或他人者，處五年以下有期徒刑。
稅捐稽徵法第四十一條
納稅義務人以詐術或其他不正當方法逃漏稅捐者，處五年以下有期徒刑、拘役或科或
併科新台幣六萬元以下罰金。
商業會計法第七十一條第一款
商業負責人、主辦及經辦會計人員或依法受託代他人處理會計事務之人員有左列情事
之一者，處五年以下有期徒刑、拘役或科或併科新台幣十五萬元以下罰金：
一   以明知為不實之事項，而填製會計憑證或計入帳冊者。


司法院資訊處製作；財團法人民間司法改革基金會備份。
